【裁判字號】    89,台上,5328
【裁判日期】    890907
【裁判案由】    侵占
【裁判全文】
最高法院刑事判決                              八十九年度台上字第五三二八號
    上訴人  台灣高等法院檢察署檢察官
    被  告  甲○○
右上訴人因被告侵占案件，不服台灣高等法院中華民國八十九年五月九日第二審判決
（八十八年度重上更(三)字第二五二號，起訴案號：台灣台北地方法院檢察署八十六年
度偵字第七八六一號），提起上訴，本院判決如左：
    主  文
上訴駁回。
    理  由
按刑事訴訟法第三百七十七條規定，上訴於第三審法院，非以判決違背法令為理由，
不得為之。是提起第三審上訴，應以原判決違背法令為理由，係屬法定要件。且必須
依據卷內訴訟資料為具體之指摘，並足據以辨認原判決已具備違背法令之形式，始屬
相當。本件原判決以檢察官公訴意旨略稱，被告甲○○於民國七十六至七十八年間，
靠行於台北市○○○路○段一六○號六樓南星旅行社，從事招攬旅遊團體出國及代為
辦理申請護照等手續。在七十七年十一月間，受台灣仙妮蕾德公司委託，為該公司辦
理組團前往美國夏威夷旅遊事宜，曾代該團部分團員申辦護照。詎被告於領得護照後
，竟不交還予各該團員，而意圖為自己不法之所有，就其中因故未能成行之孫碧蕙及
李信宏護照侵占入己，因認被告涉犯刑法第三百三十六條第二項之業務侵占罪嫌等情
。惟公訴意旨所指上開犯罪情節已為被告所堅決否認，辯稱：伊經常帶團出國，當時
靠行於南星旅行社期間，曾僱用李璧蓉辦理護照申領、發還、暨與客戶聯絡事宜，並
未指示李璧蓉扣留護照。實在不知護照如何遺失。伊未侵占護照等語。經查被告於前
揭時間，受台灣仙妮蕾德公司委託，為該公司辦理組團前往美國夏威夷旅遊事宜，參
加該旅遊活動之人數約達一百五十人，業據李璧蓉於調查站證述甚詳。而證人即於被
告所靠行之南星旅行社負責送件及領取護照之范英毅固證稱伊領件後，再拿至帥都旅
行社交給被告或李璧蓉，惟就系爭孫碧蕙、李信宏、劉月華、阮麗芬、藍盆之護照，
究係交與被告抑或李璧蓉收受保管，並無法明確證述。即李璧蓉於調查站亦證稱被告
有時辦公桌之鑰匙也會交予伊保管等情。另證人即於李璧蓉離職後受僱於被告之林淑
美證稱：李璧蓉離職時，並未辦移交。又據證人阮麗芬證稱：李璧蓉曾打電話告訴伊
，伊之護照未辦出來云云。按李璧蓉離職時，並未將交給被告之護照列冊，且阮麗芬
之護照既經申辦領取，李璧蓉何以通知阮麗芬，謂護照未辦出來，足見李璧蓉於本案
與被告之利害相反，其所稱曾將領得之阮麗芬等人之護照交給被告乙節，即難憑採。
再據證人阮麗芬證稱：伊護照沒辦出來，有退費四千元，錢直接入伊設於合作金庫
之帳戶，並提出合作金庫存摺影本為證。而證人即台灣仙妮蕾德公司之承辦人葉崇銘
供證該四千元係由伊負責退還。若確係被告要阮麗芬退費，自無由葉崇銘將上開四千
元，逕入阮麗芬之合作金庫帳戶退還之理。另據李璧蓉證稱：葉崇銘曾前來拿走很多
未出國者之護照，至於有無寄還護照申請人，伊不清楚等情。衡情尚難認系爭護照係
在被告持有中，而予以侵占入己。復查無其他證據足證被告有被訴業務侵占犯行，因
認被告被訴業務侵占犯行尚屬不能證明，乃撤銷第一審論處被告連續意圖為自己不法
之所有，而侵占業務上所持有之物罪刑之判決，改判諭知被告無罪。已詳予說明其所
憑之證據及認定之理由，從形式觀察，並無認定事實違背證據法則或不備理由等違法
情事存在。上訴意旨略以：李璧蓉係受僱於被告，為在學之工讀生，完全受被告之指
揮行事，原審以李璧蓉曾電告阮麗芬護照未辦出來，質疑李璧蓉另有所圖，推論被告
未自李璧蓉處取阮麗芬之護照，要有未合。又報名參加旅遊之直銷人員將證件交給台
灣仙妮蕾德公司代轉申照時，如何繳費﹖如未核照，如何退費﹖是否申辦證照有無因
抽中參加或未抽中參加而有不同﹖台灣仙妮蕾德公司有否因報名人員未抽中，而退還
證照申辦費，用以彌補報名花錢申照人員未能成行之損失等情，原審未詳予調查釐清
，亦有未合。又被告領得系爭護照後，長時占為己有，而不交還申請人，即應成立侵
占罪等情。惟查李璧蓉於原審之前審供述：伊於七十六年間受僱於被告，在七十六年
以前，曾在中央圖書館及海關行政大樓工讀過（見原審法院上訴卷第四六、四七頁）
。且被告被訴侵占系爭護照之時間，為七十七年十一月間，距李璧蓉最初於七十六年
受僱於上訴人時，已經過相當時日，足見李璧蓉尚非初入社會之人。又據證人林淑美
證稱：李璧蓉係被告在南星旅行社時僱用之助理，後來至帥都旅行時，因李璧蓉帥都
旅行社老闆娘宋中魁之妻挖角，與被告不和。伊才受僱於被告，接任李璧蓉之工作等
情（見偵查卷第二八頁）。衡情難謂李璧蓉絕與被告無嫌隙，而完全聽命於被告行事
。且原判決已闡述李璧蓉於本案與被告之利害相反，其所稱曾將領得之阮麗芬等人之
護照交給被告乙節，難以憑採之依據及理由。上訴意旨係就原審已說明論斷之事項，
任憑己見而為爭論，或就原審採證認事職權之行使，任意指摘為單純事實上之爭執，
並不足以辨認原判決已具備違法之形式，自與法律規定得為第三審上訴理由之違法情
形不相適合。其上訴違背法律上之程式，應予駁回。本件被告被訴業務侵占罪，雖屬
刑事訴訟法第三百七十六條第三款之案件，惟於修正刑事訴訟法前原得上訴於第三審
法院，且已繫屬於法院，依刑事訴訟法施行法第五條第一項規定，仍應依施行前之法
定程序終結之。至被告其餘被訴變造護照部分，係屬刑事訴訟法第三百七十六條第一
款所列之案件，依該條之規定，既經第二審判決，不得上訴於第三審法院。本件前開
業務侵占部分既經判決無罪確定，即與此部分不生裁判上一罪之關係，上訴人竟復就
此變造護照部分提起上訴，顯為法所不許，此部分上訴亦為不合法，同應駁回。
據上論結，應依刑事訴訟法第三百九十五條前段，判決如主文。
中      華      民      國    八十九    年      九      月      七      日
                              最高法院刑事第八庭
                                  審判長法官  吳  雄  銘
                                        法官  池  啟  明
                                        法官  郭  毓  洲
                                        法官  吳  三  龍
                                        法官  魏  新  和
      右正本證明與原本無異
                                              書  記  官
中      華      民      國    八十九    年      九      月     十三     日


司法院資訊處製作；財團法人民間司法改革基金會備份。
